臺灣高雄地方法院刑事判決　　　　　　　　　　　　　九十年度訴字第二六三七號
　　公　訴　人　臺灣高雄地方法院檢察署檢察官
　　被　　　告　丙○○○
右列被告因偽造文書等案件，經檢察官提起公訴（九十年度調偵字第四四二號），本
院判決如左：
    主  文
丙○○○連續行使偽造私文書，足以生損害於他人，處有期徒刑壹年。
    事  實
一、丙○○○明於民國八十五年三月二十五日起，在高雄縣茄萣鄉○○村○○街十五
    巷七號住處擔任會首，召集會金新台幣（下同）一萬元，採內標制之互助會，即
    標得之死會會員應繳會金一萬元，未得標之活會會員每月繳交之會金為扣除得標
    利息後之餘額，分別邀集如附表所示一如薛其澧（原名薛石定，以五彩名義參加
    二會）等之會員，詎於民國八十七年間，丙○○○因被他人倒會，致資金週轉困
    頓，難有維持互助會繼續之能力，竟基於意圖為自己不法所有之概括犯意，先於
    八十八年二月二十五日及三月十日，利用各會員未克前往投標及彼此並未熟識之
    機會，於附表一所示互助會在上址住處開標時，冒用薛其澧之名義，連續在標單
    上偽造標息四千元及「五彩」名義，偽造成依習慣係表示薛其澧（即五彩）願以
    所載標息標取會款之意思之以私文書論之標單各一紙，而先後二次提出參加競標
    以為行使，並均因而得標，致使不知情之活會會員乙○等人均陷於錯誤，交予扣
    除標息之會金，足以生損害於戊○○、乙○等各活會會員之財產，丙○○○以此
    方法各計詐得會款六十二萬四千元（10000×45+6000×29=624000），共計一百
    二十四萬八千元，丙○○○並於得標後隨即將所偽造標單丟棄；復承上開概括犯
    意，於八十八年五月十二日，在上開住處擔任會首，召集會金新台幣二萬元，採
    內標制之互助會，分別邀集如附表二所示之會員，對之詐稱其有足夠之資力，致
    戊○○、乙○（以邊雄名義參加）、甲○○○等會員因之陷於錯誤而參加，並於
    成為該互助會會員後，交付第一會首會款予丙○○○，計詐得會首首會款新台幣
    五十二萬元，嗣於八十九年三月十五日宣佈倒會後，薛其澧、乙○等活會會員，
    始悉上情。
二、案經薛其澧、乙○吳、薛金治訴由臺灣臺灣高雄地方法院檢察署檢察官偵查起訴
    。
    理  由
一、訊據被告丙○○○固坦承於八十七年間，因遭會員倒會，經濟困頓及於右揭時、
    地，以薛其澧名義填寫「五彩」及標金四千元之標單，標取薛其澧的二個活會，
    及於八十八年五月召集附表二之互助會，惟矢口否認有何冒標及詐欺附表二首會
    款之犯行，辯稱：伊沒有冒標薛其澧的活會，是向薛其澧的太太丁○○○借標的
    ，也沒有詐欺附表二會員的會款云云。惟查右揭事實，業據告訴人薛其澧、乙○
    甲○○○於偵查及本院調查中指訴甚詳，且証人丁○○○於本院調查中具結証稱
    ：並未同意被告借標伊先生的活會等語甚詳（見本院九十一年一月十七日訊問筆
    錄），核與被告於偵查中坦承冒標告訴人薛其澧附表一之活會相符（見九十年偵
    緝字第三八七號卷第二十四頁），並有附表一所示互助會會單附卷可憑（附於八
    在十九年偵字第一六八二號卷第八頁），足見被告確於右揭時、地，偽造告訴人
    薛其澧名義偽造「五彩」及標金四千元之標單無訛。而民間互助會之標單，通常
    僅填寫一定之金額或同時記載會員之姓名，其內容尚不足以獨立表示一定用意之
    證明，必須依習慣始足以表示該投標之會員願以標單上所載之金額為其競標之利
    息，應屬刑法第二百二十條第一項（即修正前第二百二十條）以私文書論之準私
    文書。是被告於標單上偽填四千之標金及「五彩」後，向其他會員出示並佯稱該
    標單為會員薛其澧者，則依習慣足以表示係薛其澧願出競標利息之用意證明，自
    屬同法第二百二十條第一項以私文書論之準私文書，且被告此偽造行為使薛其澧
    （即「五彩」）受有須給付死會會款之危險，且使其他活會會員陷於錯誤給付活
    會款，則足生損害於薛其澧及其他活會會員之權益，亦無置疑。再參以被告自承
    於八十七年間因遭他人倒會，及被告自八十八年二月冒標告訴人薛其澧之活會以
    觀，顯見被告於八十八年二月二十五日冒標時，經濟即陷於困窘，已無清償能力
    ，亦難有資力維持互助會之繼續甚明，猶再於八十八年五月十二日召集互助會，
    使乙○、甲○○○、薛其澧等人信其有清償能力而參與互助會，此有附表二之互
    助會單在卷可憑（附在八十九年偵字第一六八二號偵查卷第九頁），則被告於召
    集附表二之互助會當時即有為自己圖得不法所有之意彰彰甚明，被告所辯無詐欺
    附表二首會款之意圖，亦不足採信。本件罪証明確，被告前開犯行堪以認定。
二、查被告意圖為自己不法所有，偽以召集互助會之手段，使附表二所示會員交付首
    會會款，核係犯刑法第三百三十九條第一項之詐欺取財罪。至被告意圖為自己不
    法之所有，而以如事實欄所載之方式偽造薛其澧名義制作之標單，並持以行使參
    加競標，得標後致使不知情之活會會員陷於錯誤而繳交會款之行為，核係犯刑法
    第二百十六條、第二百二十條第一項、第二百十條之行使偽造私文書罪及第三百
    三十九條第一項之詐欺取財罪。其偽造準私文書為行使之高度行為所吸收，應祇
    論以行使偽造私文書罪。其二次行使偽造私文書犯行，時間緊接，所犯為構成要
    件相同之罪，顯係基於概括犯意反覆為之，應依連續犯之規定論以一罪並加重其
    刑。又被告偽以召集附表二互助會詐欺首會款及二次以冒標詐取活會款之行為，
    係各同時侵害多數活會會員之法益，乃一行為觸犯數罪名，應依想像競合犯之例
    ，從一重處斷。再其先後多次詐欺取財之犯行，時間緊接，所犯為構成要件相同
    之罪，顯係基於概括犯意反覆為之，應依連續犯之規定論以一罪並加重其刑；又
    與所犯行使偽造準私文書之二罪間，有方法結果之牽連關係，應從一重之行使偽
    造準私文書罪論處。至被告意圖為自己不法所有，偽以召集互助會之手段，向附
    表二所示會員詐取首會款部分，起訴意旨固未論及，惟此與已起訴部分具有連續
    犯及牽連犯之裁判上一罪之關係，茲如前述，是依審判不可分之原則，本院自得
    併審理，合此敘明。茲審酌被告為圖取互助會金，竟偽造他人名義之標單資以標
    會，損害他人之權益，並使人交付財物，共計詐得一百七十萬八千元，事後未賠
    償告訴人，及被告其他素行、品行、犯罪動機等一切情狀，量處如主文所示之刑
    。至被告所偽造之標單，於得標後即予丟棄，此外復無確切証據足資証明尚屬存
    在，本院自無諭知沒收之必要，併此說明。
據上論斷，應依刑事訴訟法第二百九十九條第一項前段，刑法第二百十六條、第二百
十條、第二百二十條第一項、第三百三十九條第一項、第五十五條、第五十六條，罰
金罰鍰提高標準條例第一條，判決如主文。
本案經檢察官張啟祥到庭執行職務。
中      華      民      國    九十一    年     十一     月     十一     日
                                    臺灣高雄地方法院刑事第四庭
                                        法  官    廖純卿
右正本證明與原本無異。
如不服本判決，應於判決送達後十日內，向本院提出上訴狀。
                                        書記官 劉企萍
中      華      民      國   九十一     年    十一      月    十四      日
附錄本案論罪科刑法條全文
刑法第二百十條
偽造、變造私文書，足以生損害於公眾或他人者，處五年以下有期徒刑。
刑法第二百二十條第一項
在紙上或物品上之文字、符號、圖畫、照像，依習慣或特約，足以為表示其用意之證
明者，關於本章及本章以外各罪，以文書論。
刑法第三百三十九條第一項
意圖為自己或第三人不法之所有，以詐術使人將本人或第三人之物交付者，處五年以
下有期徒刑、拘役或科或併科一千元以下罰金。
以前項方法得財產上不法之利益或使第三人得之者亦同。
前二項之未遂犯罰之。
附表一：（內標制；會款一萬元；會期–85.03.25至89.12.215連會首共七十七會）
        開標日期–每月二十五日中午一時許，每年三月十日、六月十日、九月十日
        及十二月十日、各加標一次。會員–銀業、素真、小玲（二會）、雍政（三
        會）、秀對（七會）、啟精（二會）、啟富、正任、秀華、米雪、阿珠、愛
        珠、雄仔、香蘭（三會）、美霞（二會）、玉風（二會）、Ａ仔、連續、美
        珍（二會）、太興、錦珠、錦嫂、綢絲（三會）、歐先、秀玲、怡真（二會
  ）、幸玲、五彩（即薛其澧，二會）、阿靜、阿香、阿霞、明德（二會）明
        寮、梅嫂（三會）、金寶、阿蜜（二會）、美姐（二會）、美佳、阿弟、邊
        雄（即乙○）、梅芳、近仔、化仔（三會）、春花（二會）、賣飯、工廠、
        永療（二會）、春香。
附表二：（內標制；會款二萬元；會期–88.05.12至90.05.12連會首共二十七會）
        開標日期–每月十二日中午一時。會員–錦萊、啊月、素紹（二會）、五彩
        （即薛其澧，二會）工廠、邊雄（即乙○）、夏太太、麗娜、麗琪、佛發、
        阿靜、天仔、蜜仔（三會）、港邊、文彬、美珠、美幸、曉玲、文善、美子
        、朱燦、福民、秋仔。
